【裁判字號】    92,台非,196
【裁判日期】    920530
【裁判案由】    業務侵占
【裁判全文】
最高法院刑事判決                                九十二年度台非字第一九六號
    上  訴  人  最高法院檢察署檢察總長
    被      告  甲○○
右上訴人因被告業務侵占案件，對於台灣高等法院台南分院中華民國九十一年四月十
一日第二審確定判決（八十九年度上更(二)字第四八０號，起訴案號：台灣台南地方法
院檢察署八十四年度偵字第一二八０二號、八十五年度營偵字第五二三號），認為違
法，提起非常上訴，本院判決如左：
    主  文
上訴駁回。
    理  由
非常上訴理由稱：「按判決不適用法則或適用法則不當者，為違背法令，刑事訴訟法
第三百七十八條定有明文。次按刑法第三百三十六條第二項所謂業務，係指吾人於社
會上之地位所繼續經營之事務而言，其僅偶一從事者，不得謂為業務（二十六年滬上
字第二九號判例參照）。復查私立學校係公益性財團法人，如校長有侵占其保管之私
立學校資產，即係侵占因公益而持有之物。又教育部依其所頒『技術學院及專科學校
教育績優教師獎勵要點』，對優良教師所頒之獎金，乃教育部為激勵教師敬業樂群，
以提高教學品質，所頒發，其獎金亦屬公益之性質。故如私立學校之校長，侵占此項
獎金，亦應為侵占因公益而持有之物。本件原判決以被告甲○○原係台南縣鹽水鎮私
立南榮工業專科學校（下稱南榮工專，現已改為南榮技術學院）校長。緣依教育部所
頒『技術學院及專科學校績優教師獎勵要點』，自民國（下同）七十八年起，各技術
學院及專科學校，依該獎勵要點，可按教育部核定給各校名額，提報教學績優教師敘
獎。如經教育部核定，每位績優教師可獲得教育部頒發獎狀一幅及獎金新台幣（下同
）十二萬元，並由教育部委請各校，擇期公開代為頒發獎勵。南榮工專自七十八學年
度起至八十二學年度止，依該獎勵要點報請核定獎勵之教學績優教師，有沈瑞祺等共
十人，教育部於各該年度，寄發面額廿四萬元國庫支票，至南榮工專，委請該校代為
頒給該年度得獎教師。被告見有機可乘，竟基於意圖為自己不法所有概括犯意，藉教
育部請該校代轉發機會，於七十九年度申報該校七十八年度教學績優教師時，即指示
承辦人員何永祥於教育部所核發每名績優教師十二萬元獎金中，扣留十萬元，存入被
告私人帳戶使用，僅發放二萬元予得獎教師。嗣後七十九年至八十二學年度績優教師
獎金，均依此例辦理。再自七十九年至八十三年止，將沈瑞祺等九人獎金，每人十萬
元，計九十萬元，侵占入己，供其私人交際應酬及用於不得以公費報銷費用上；因認
被告甲○○與共犯何永祥，共犯刑法第三百三十六條第二項業務侵占罪，而以被告共
同連續意圖為自己不法之所有，侵占對於業務上所持有之物，處其有期徒刑一年。惟
依前開說明，被告侵占此項獎勵金，乃係侵占因公益而持有之物，且轉發教育部之獎
勵金，校長亦只偶而為之，並非校長所繼續經營之事務，不得謂為業務。原判決論以
業務侵占罪，自有適用法則不當之違背法令。案經確定，爰依刑事訴訟法第四百四十
一條、第四百四十三條提起非常上訴，以資糾正」等語。
本院按刑法第三百三十六條第一項所謂侵占因公益所持有之物，必須其物因公益上之
原因而持有，即其持有之原因，為公共利益，從而侵占之，始得構成。若其物雖有關
公益，而行為者初非本處理公益事務之身分，或受處理公益事務者之委託，因公益上
之原因而持有，縱有侵占行為，要難以本罪論擬。次按刑法第三百三十六條第二項所
謂業務，係指吾人於社會上之地位所繼續經營之事務而言。本件原判決認定：被告甲
○○係私立南榮工業專科學校（下稱南榮工專，現已改為南榮技術學院）校長。負責
核准該校教師依教育部所頒「技術學院及專科學校績優教師獎勵要點」，呈報教育部
核定教學績優教師敘獎，每位績優教師可獲得教育部頒發獎狀一幅及獎金新台幣（下
同）十二萬元，而於教育部寄發獎金至南榮工專時，委請該校代為頒給該年度得獎教
師時，被告竟於教育部所核發每名績優教師十二萬元中，扣留十萬元，存入其私人帳
戶，侵吞使用等情。依其認定之事實，被告身為南榮工專校長，負責將該校績優教師
呈報教育部，而於教育部核撥績優教師獎金時，代為頒發該獎金予績優教師。是被告
持有該績優教師獎金，並非因公益上之原因而持有，即其持有之原因，並非為公共利
益，揆之上開說明，被告侵占上開績優教師獎金，即與刑法第三百三十六條第一項之
公益侵占罪構成要件不合，非常上訴意旨以被告所為應構成公益侵占罪，尚有誤會。
又依原判決認定之事實，被告係自民國七十九年起至八十三年間止，於每年七至八月
間，將該校績優教師沈瑞祺、蘇山隆（七十八學年度績優教師）、周慶隆（七十九年
度績優教師）、陳如林、張永富（八十年度績優教師）、魏清志、林仲涇（八十一年
度績優教師）、黃俊榮、吳奇勳（八十二年度績優教師）等九人獎金，每人十萬元，
計九十萬元，侵吞入己。揆之上開說明，被告所為，顯係對於其繼續經營之事務而為
侵占，自屬刑法第三百三十六條第二項之業務侵占罪。非常上訴意旨，認被告轉發教
育部之獎勵金，只偶而為之，並非校長所繼續經營之事務，不得謂為業務，尤屬誤會
。尚難認為有理由，應予駁回。
據上論結，應依刑事訴訟法第四百四十六條，判決如主文。
中      華      民      國    九十二    年      五      月     三十     日
                              最高法院刑事第十庭
                                  審判長法官  林  增  福
                                        法官  邵  燕  玲
                                        法官  吳  昆  仁
                                        法官  陳  世  雄
                                        法官  惠  光  霞
      右正本證明與原本無異
                                              書  記  官
中      華      民      國    九十二    年      六      月      六      日


司法院資訊處製作；財團法人民間司法改革基金會備份。
